臺灣彰化地方法院刑事判決　　　　　　　　　　　　　九十三年度訴緝字第三一號
　　公　訴　人　臺灣彰化地方法院檢察署檢察官
　　被　　　告　丁○○
　　選任辯護人　吳天富律師
右列被告因偽造文書等案件，經檢察官提起公訴（八十七年度偵字第七九四一號）及
移送併案審理（八十八年度偵字第七九三五號），本院判決如左：
    主      文
丁○○連續行使偽造私文書，足以生損害於他人，累犯，處有期徒刑壹年捌月。
    事      實
一、丁○○前因偽造有價證券案件，經臺灣高等法院臺中分院以八十一年度上訴字第
    一八九四號判決判處有期徒刑一年六月，嗣由最高法院以八十二年度台上字第七
    一七號判決駁回上訴確定，於民國八十四年十二月二十二日假釋出監，至八十五
    年七月二十五日假釋期滿未經撤銷，以已執行完畢論。詎仍不知悔改，明知其於
    八十七年六、七月間經濟狀況已陷於窘迫，且無足夠資金可供週轉還款，竟因簽
    賭六合彩需財孔急，乃基於意圖為自己不法所有之概括犯意，先持其母丙○○○
    在臺灣銀行員林分行所開設之帳號000000000000號帳戶存款餘額證
    明書（其上記載存款餘額新臺幣《下同》三百六十七萬六千五百四十元），以經
    營生意短缺資金為由，向友人甲○○借款週轉應急，並佯稱丙○○○上開存款日
    後均將交其自由運用，致使甲○○陷於錯誤，以為丁○○將有充裕資金可供調度
    ，而同意出借款項。丁○○為求取信於甲○○，更基於行使偽造私文書之概括犯
    意，於八十七年七月間，先後四至五次擅自拿取丙○○○放置於桌上之印章，分
    別盜蓋在臺灣銀行取款憑條共七張上，取款日期均記載為八十七年七月三十日，
    並依各次向甲○○實際借款之金額，在取款憑條金額欄內各填寫五萬元、五萬元
    、十七萬六千五百四十元、十八萬元、二十萬元、二十萬元、三十二萬元等文字
    ，而冒用丙○○○名義製作上開具有私文書性質之取款憑條，其後更連續交由甲○○收執作為借款擔保予以行使，足以生損害於丙○○○、甲○○之權益。丁○○另又交付以自己名義所製作之金額三十萬元、三十七萬六千五百四十元之取款
    憑條二張、面額五萬四千八百元之支票一張，充作其向甲○○借款之憑據。總計
    丁○○即以前揭詐術，連續向甲○○詐借款項高達一百九十萬七千八百元得手。
    嗣經甲○○於八十七年八月十一日持丁○○前揭所簽發之面額五萬四千八百元支
    票，向金融機構提示欲兌領款項，竟因丁○○支票存款帳戶內存款餘額不足而遭
    退票，甲○○始知受騙。
二、丁○○又承續前揭意圖為自己不法所有之概括犯意，明知其資力不足，無法支付
    購買金飾所需費用，竟於八十七年七月間，連續多次前往彰化縣員林鎮○○街二
    十二之一號由乙○○所開設之銀樓內，先後購買總價四十萬八千六百八十元之金
    飾，並簽發以自己名義為發票人之面額八萬三千七百八十元、四萬六千元、九萬
    元、四萬五千三百元、十四萬三千六百元等五張支票，交予乙○○充作買賣金飾
    價金。致使乙○○以為丁○○應會顧慮票據信用，確實依限清償上開購買金飾款
    項，遂陷於錯誤而與之交易。嗣於八十七年八月上旬，丁○○簽發之前揭支票均
    已屆期，經乙○○向金融機構遵期提示，竟因丁○○支票存款帳戶內之存款餘額
    不足而悉數遭到退票，乙○○至此始知受騙。
三、案經甲○○、乙○○訴請臺灣彰化地方法院檢察署檢察官偵查起訴及移送本院併
    案審理。
    理      由
一、訊據被告丁○○對於右揭冒用其母丙○○○名義製作取款憑條等行使偽造私文書
    之事實固坦承不諱，惟矢口否認有何詐欺取財犯行，辯稱：伊雖有向甲○○借錢
    ，但金額僅有八、九十萬元，而非高達一百九十萬七千八百元，係因為伊與甲○○為男女朋友關係，甲○○係基於該等特殊情誼關係才同意借款，並非信賴伊所
    提供之存款餘額證明書或取款憑條，至於取款憑條及支票上記載之金額與實際借
    款不符部分，是伊想要將多餘的錢送給甲○○，該部分亦非借款；伊原本希望與
    母親丙○○○商量先從帳戶內領一些錢出來，儘速還給甲○○應急，才會盜蓋丙○○○印章而偽造取款憑條交給甲○○，並非將取款憑條作為借款擔保之用途；
    又伊向乙○○購買金飾之目的，純粹是希望幫朋友捧場，買得金飾均已轉送他人
    ，而八十七年八月上旬支票到期日屆至時，伊因為已經四處躲債，所以才無法軋
    付票款，並非自始即有意詐騙金飾云云。然查：
（一）右揭事實，業據證人即告訴人甲○○、乙○○於本院審理時指證歷歷，並經被
      害人丙○○○於偵查中指訴被告未經其同意盜蓋印章偽造取款憑條等語無訛，
      復有存款餘額證明書一張、被告偽造被害人丙○○○名義製作之取款憑條七張
      、被告以自己名義作成之取款憑條二張、支票及臺中市票據交換所存款不足退
      票單各六張（均影本）附卷可稽。而被害人丙○○○在臺灣銀行帳戶之存款餘
      額證明書關乎個人財務狀況良窳，至為私密，如非基於特殊用途，當無可能輕
      易交予他人觀覽；尤其該帳戶內存款餘額高達三百六十七萬六千五百四十元，
      金額甚鉅，極易引起他人覬覦而心生歹念，更無任由他人收執持有而未予取回
      之理。是以被告將其母即被害人丙○○○之上開存款餘額證明書出示告訴人甲○○，並同意由告訴人甲○○收執而繼續持有，其目的無非在於建立自己資金
      充裕之客觀表象，藉以向告訴人甲○○借款並充作擔保，應無疑義。此觀被告
      於實際借得款項時，再冒用被害人丙○○○名義偽造取款憑條交予告訴人甲○○，顯係表明該帳戶內之存款均可作為清償借款之用，其理益明。
（二）而被告倘有向被害人丙○○○借支存款藉以清償告訴人甲○○之真意，只需私
      下徵得被害人丙○○○之同意即可，尚可因此坦然取用被害人丙○○○之印章
      而提領款項應急，本無須將被害人丙○○○帳戶存款餘額證明書率然交付告訴
      人甲○○在先，更無必要甘於蹈犯刑章而偽造被害人丙○○○之取款憑條於後
      。另依被害人丙○○○在偵查中之指訴：「：：：我不知道印章（指取款憑條
      上之印文）的事，我也不同意他（指被告）蓋我的印章等一事，我並不知道他
      們（指被告與告訴人甲○○間）金錢往來一事，我也沒有說要給丁○○三百六
      十七萬元一事：：：。」等語，益徵被告並未向被害人丙○○○商借存款用以
      歸還告訴人甲○○。又被告既有提供上開存款餘額證明書及取款憑條等文件，
      客觀上自足以令人產生其有清償借款能力之合理信賴，即使被害人丙○○○曾
      經向告訴人甲○○表明只需借給被告一、二十萬元等語，亦僅係被害人丙○○○基於母親關切子女財務狀況之考量而特別提醒告訴人甲○○，並不因此使告
      訴人甲○○全盤了解被告之實際經濟狀況而無陷於錯誤之虞，被告亦不能徒執
      被害人丙○○○與告訴人甲○○之上開對談內容，即冀圖解免其詐欺取財犯行
      之罪責。準此，被告空言辯稱：伊交付存款餘額證明書及取款憑條並非基於擔
      保借款用途，只是希望與被害人丙○○○商量挪支存款週轉應急云云，自與事
      理不符，要難為採。
（三）至於被告雖主張與告訴人甲○○間為男女朋友關係，並提出壽險要保書上受益
      人為告訴人甲○○之記載，及支票存款開戶申請書上載稱被告合夥經營服飾店
      等情為憑，惟告訴人甲○○業於本院審理時堅決否認與被告具有上開情誼，且
      該壽險要保書又為被告居於要保人地位所擬具，其或係本於熱烈追求之動機而
      將告訴人甲○○列名為受益人，或係別有特殊考量因素，相關記載既未經由告
      訴人甲○○確認，究不得僅憑被告片面陳述即遽認彼等二人間確有親密私誼。
      而被告於本案偵審期間，從未提及參與經營告訴人甲○○所開設之服飾店一事
      ，告訴人甲○○更直指被告係前來該服飾店借款週轉應急，倘被告確有與告訴
      人甲○○合夥經營服飾店，大可直接要求告訴人甲○○分享營業利潤，毋庸大
      費周章持取款憑條商借現金，足見該支票存款開戶申請書上關於被告合夥經營
      服飾店之記載亦與實情有違，恐係承辦人員單憑被告陳述直接轉載於上，而未
      經事前之充分查證，自非被告與告訴人甲○○存在男女關係情誼之適切證明。
      退步以言，縱令被告與告訴人甲○○曾經交往相當時日，惟被告出面借款之際
      ，尚需交付存款餘額證明書及取款憑條等文件作為擔保，此與單純信任彼此交
      誼而無須書立任何借款證明之情形迥然有別，是以被告辯稱：告訴人甲○○係
      基於男女朋友情誼關係才同意借款云云，應係畏罪卸責之詞，不足採信。
（四）又被告交予告訴人甲○○之取款憑條及支票金額，總計為一百九十萬七千八百
      元，該等金額之記載方式並無任何特別標記或區別可言，應認係基於同一目的
      先後交予告訴人甲○○收執，則被告辯稱：實際借款金額僅有八、九十萬元云
      云，已屬無憑。而被告即使確有贈送財物予告訴人甲○○之計劃，其目的既在
      取悅告訴人甲○○，按理應會交付現金、珠寶等現實財物，而無可能僅提供記
      載金額之取款憑條，徒使告訴人甲○○處於能否領得款項不明之不確定狀態。
      又被告所簽發之該張面額五萬四千八百元支票，其金額又非整數，核與一般親
      友間贈與整數金額錢財之常情有違，被告更無可能係基於饋贈之目的交付該張
      支票，其理至明。從而，被告辯稱：取款憑條及支票上記載之一百九十萬七千
      八百元金額，與實際借款僅有八、九十萬元不符部分，是伊想要將多餘的錢送
      給告訴人甲○○，該部分並非借款云云，亦乏所據，難認可採。
（五）況被告在彰化縣員林信用合作社所開設之支票存款帳戶（帳號八八七－八號）
      ，於八十七年六、七月間之每日實際存款餘額，最多不過六千六百三十五元（
      八十七年六月六日、八日、十日），最少甚至僅有七十元（八十七年六月三十
      日、七月六日），有陽信商業銀行（接管員林信用合作社）華成分行九十三年
      九月二十一日陽信華成字第九三００一五一號函檢附之帳戶存提款明細資料一
      份在卷可稽。則被告支票存款帳戶內顯無充裕資金可供運用，且憑區區數千元
      之存款餘額，竟先後開立高達數十萬元之支票及存款憑條交予告訴人甲○○、
      乙○○收受，又無確實可靠之資金來源足以憑恃，還款計劃付諸闕如，徒將日
      後無力清償之風險轉嫁由告訴人甲○○、乙○○承擔，其有意圖為自己不法所
      有之詐欺故意已甚灼然，自不容其再以資金運用失當云云藉詞卸責。
    綜上所陳，被告前揭所辯均有未洽，無足為採。而被告所為前揭行使偽造私文書
    犯行，不僅致使告訴人甲○○於評估借款風險時發生誤判，並且造成被害人丙○○○亦有遭受冒領存款之危險，自足以生損害於彼等二人之權益，殆無疑義。本
    案事證已臻明確，被告犯行至堪認定。
二、查被告丁○○未經被害人丙○○○之同意，即擅自盜用被害人丙○○○之印章而
    偽造取款憑條，又掩飾自己資力嚴重不足之重要交易資訊，簽發日後無從兌領之
    支票或取款憑條向他人詐騙借款及購買金飾，核其所為，係犯刑法第二百十六條
    、第二百十條之行使偽造私文書罪，及同法第三百三十九條第一項之詐欺取財罪
    。被告盜用被害人丙○○○印章係偽造私文書之部分行為，而偽造之低度行為又
    為行使之高度行為所吸收，均不另論罪。又被告所為多次行使偽造私文書及詐欺
    取財犯行，均屬時間緊接，方法相同，各觸犯構成要件相同之罪名，顯係均基於
    概括犯意反覆為之，應各依連續犯之規定論以一罪，並均依法加重其刑。至其所
    犯上開二罪間，有方法結果之牽連關係，應從較重之行使偽造私文書罪論處。查
    被告前因偽造有價證券案件，經臺灣高等法院臺中分院以八十一年度上訴字第一
    八九四號判決判處有期徒刑一年六月，嗣由最高法院以八十二年度台上字第七一
    七號判決駁回上訴確定，於八十四年十二月二十二日假釋出監，至八十五年七月
    二十五日假釋期滿未經撤銷，以已執行完畢論，有臺灣高等法院被告全國前案紀
    錄表及臺灣彰化地方法院檢察署刑案資料查註紀錄表在卷可按，其受有期徒刑之
    執行完畢，五年內再犯本件法定本刑有期徒刑以上之罪，為累犯，應依法遞加重
    其刑。另被告前揭詐騙告訴人乙○○犯行而經檢察官移送本院併案審理部分，固
    未及由檢察官載明於公訴意旨內，然此因與其餘業經記明起訴事實之詐欺取財犯
    行有連續犯之裁判上一罪關係，自為起訴效力所及，基於審判不可分原則，本院
    自應併予審理，附此敘明。爰審酌被告詐騙金額高達二百三十餘萬元，對於告訴
    人甲○○、乙○○造成之經濟損失甚屬鉅大，其犯罪之危害性不容輕忽；況被告
    前經本院多次傳喚、拘提未到，直至發布通緝始到案接受審判，犯後態度已有可
    議；惟念及被告於審理期間尚能與告訴人甲○○達成民事和解，有調解程序筆錄
    一份在卷可憑，足徵其事後尚非全無清償欠款之意，及其犯罪動機、目的、手段
    、被告與偽造文書犯行被害人丙○○○為母子關係、被告具有專科畢業學歷之智
    識程度等一切情狀，量處如主文所示之刑，以示懲儆。至於被告在七張取款憑條
    上盜蓋被害人丙○○○印章所呈現之印文，並非偽造印章之印文，不在刑法第二
    百十九條所定必須沒收之列（最高法院四十八年台上字第一一三號判例參照），
    就此部分尚無諭知沒收之必要，附此敘明。
據上論斷，應依刑事訴訟法第二百九十九條第一項前段，刑法第五十六條、第二百十
條、第二百十六條、第三百三十九條第一項、第五十五條、第四十七條，罰金罰鍰提
高標準條例第一條前段，判決如主文。
本案經檢察官郭緯中到庭執行職務。
中    華    民    國    九十四      年      三      月      二十二      日
                                臺灣彰化地方法院刑事第三庭
                                    審判長法官  李  進  清
                                    法      官  紀  佳  良
                                    法      官  高  文  崇
右正本證明與原本無異。
如不服本判決，應於判決送達後十日內向本院提出上訴狀( 須附繕本 )。
告訴人或被害人對於判決如有不服具備理由請求檢察官上訴者，其上訴期間之計算係
以檢察官收受判決正本之日期為準。
                                    法院書記  謝  志  鑫
中    華    民    國    九十四      年      三      月      二十九      日
刑法第二百十六條
行使第二百十條至第二百十五條之文書者，依偽造、變造文書或登載不實事項或使登
載不實事項之規定處斷。
刑法第二百十條
偽造、變造私文書，足以生損害於公眾或他人者，處五年以下有期徒刑。
刑法第三百三十九條第一項：
意圖為自己或第三人不法之所有，以詐術使人將本人或第三人之物交付者，處五年以
下有期徒刑、拘役或科或併科一千元以下罰金。
